【裁判字號】    99,消債抗,7
【裁判日期】    990211
【裁判案由】    更生事件
【裁判全文】
臺灣雲林地方法院民事裁定             99年度消債抗字第7號
抗  告  人  甲○○
上列當事人因消費者債務清理事件聲請更生，對於中華民國99年
1 月13日本院98年度消債更字第94號裁定提起抗告，本院裁定如
下：
    主  文
抗告駁回。
抗告程序費用新臺幣壹仟元由抗告人負擔。
    理  由
一、本件抗告意旨略以：
  (一)抗告人於民國90年間與中國人壽保險股份有限公司（下稱中
    國人壽保險公司）因給付保險金事件纏訟多年，抗告人本身
    有嚴重疾病，無法正常工作，母親廖鍾緞因寄居療養院，自
    患病至過世期間之醫療費用高達新臺幣（下同）90餘萬元，
    雖領有40萬之農保，但仍不足支付醫療費用。抗告人兒女仍
    為就學中之學生，且當年亦未成年，須抗告人扶養，期間抗
    告人收入亦不穩定，每月扶養生活費及醫療等不足費用均係
    向親友借貸，共計有廖麗華500,000 元、廖家美1,800,000
    元、鄧進達100,000 元、謝日通500,000 元等借款，另有翁
    玉琴、許阿鳳等債權人。抗告人96年受領保險金1,865,470
    元，其中大部分保險金皆用以償還此部分人情借款，實難謂
    抗告人有隱匿財產而逕以聲請更生，以求減免債務之情事。
  (二)本件抗告人所負無擔保或優先權債務之金額為573,974 元，
    而其現在每月僅依各單位之補助救濟款生活，則其顯已無法
    清償債務。又抗告人曾以書面向最大債權金融機構即大眾商
    業銀行股份有限公司（下稱大眾銀行）請求共同協商，惟協
    商方案每月3,200 元，實已超出協商時抗告人每月所能負擔
    之程度。
  (三)綜上所述，抗告人現在每月領有補助款14,000元左右，維持
    本身生活已有困難，債務金額卻高達573,974 元，已超過抗
    告人所能負擔之範圍，有不能清償之虞，客觀上確有不可歸
    責於抗告人即債務人之事由。原裁定卻未加以詳查，而駁回
    抗告人更生之聲請，顯有違誤。為此，依法提起抗告，請求
    廢棄原裁定，並准予抗告人開始更生程序等語。
二、按債務人不能清償債務或有不能清償之虞者，得依本條例所
    定更生或清算程序，清理其債務。又聲請更生或清算不合程
    式或不備其他要件者，法院應以裁定駁回之，但其情形可以
    補正者，法院應定期間先命補正。再者，債務人對於金融機
    構因消費借貸、自用住宅借款、信用卡或現金卡契約而負債
    務，在聲請更生或清算前，應提出債權人清冊，以書面向最
    大債權金融機構請求協商債務清償方案並表明共同協商之意
    旨，消費者債務清理條例第3 條、第8 條、第151 條第1 項
    分別定有明文。而該條例所定協商前置程序之意旨，在使債
    務人與金融機構就特定種類債務之清理，利用法院程序外之
    協商機制，為有效迅速之自主性解決。而此一程序之進行，
    有賴當事人間之協力配合，本於誠信基礎，形成債務清理共
    識，藉由法院事後核可，賦予協商內容作為執行名義之正當
    性。苟債務人為直接進入更生程序，而於前置協商程序時，
    故意使協商破裂，雖有債務協商不成立之形式，然藉由脫法
    方式造成此等結論，難謂債務人有進行債務清理之誠意可言
    。再衡諸債之關係，係以當事人間之信賴關係為基礎，為社
    會經濟組織之重要支柱，故當事人於以法律行為追求自己之
    利益之際，亦應顧及對方之利益，並考量債權債務在社會上
    之作用，本於誠實及信用之原則，行使債權及履行債務。是
    對於已陷入經濟上困境之消費者，若任其於惡性循環之債務
    窘境中生存，將衍生嚴重之社會問題，難以維持安定之社會
    經濟秩序，故為兼顧債權人、債務人雙方之利益，對陷於經
    濟上困境之消費者，乃允其於消費者債務清理條例施行後，
    得選擇以重建型之更生程序或清算型之清算程序清理其債務
    ，藉以妥適調整債務人與債權人及其他利害關係人間之權利
    義務關係，保障債權人獲得公平受償，並謀求消費者經濟生
    活之重建復甦機會。惟若債務人履行債務並無困難，僅係為
    圖謀減免債務，而不為債務之履行，自有違債權契約為誠信
    契約之本旨。
三、經查，抗告人因消費借貸、信用卡及現金卡契約而對於金融
    機構負有債務，債務總金額為573,974 元，抗告人於消費者
    債務清理條例施行時，曾於97年10月14日以書面向最大債權
    金融機構大眾銀行請求共同協商債務清償方案，雖大眾銀行
    提出178 期、零利率、每期月繳3,200 元之清償方案，惟因
    當時抗告人以其每月僅有26,000元【含殘障津貼4,000 元、
    慈善機關補助金10,000元，及抗告人父母老人年金12,000元
    】，而其每月必要生活支出24,000元【生活費14,000元（包
    含伙食費5,000 元、水電費1,000 元、房租5,000 元、交通
    費1,000 元、醫療費2,000 元等）及母親住院養老費用10,0
    00元（每月花費21,000元，由抗告人與5 位姐妹平均分擔）
    】，抗告人無法負擔每期月繳3,200 元，僅能每期月繳1,00
    0 元而致協商不成立等情，有其提出財團法人金融聯合徵信
    中心當事人綜合信用報告─債務清理條例前置協商專用債權
    人清冊、大眾銀行前置協商不成立通知書為證，自堪信為真
    實。抗告人雖以上開前詞置辯其有不能清償債務之情事，然
    ：
  (一)按法院認為必要時，得定期命債務人據實報告更生聲請前二
    年內財產變動之狀況，並對於前條所定事項補充陳述、提出
    關係文件或為其他必要之調查。再者，債務人經法院通知，
    無正當理由拒絕提出關係文件或為財產變動狀況之報告者，
    更生之聲請應駁回之，此觀消費者債務清理條例第44條、第
    46條規定自明。查，抗告人與中國人壽保險公司間曾因給付
    保險金事件涉訟，案經本院以93年度保險字第13號民事判決
    ，判決中國人壽保險公司應給付抗告人1,462,000 元，及分
    別自各筆保險給付受請求時起，按週年利率10％計算之遲延
    利息，嗣中國人壽保險公司向臺灣高等法院臺南分院提起上
    訴，該院又以94年度保險上易字第4 號民事判決駁回該公司
    之上訴而告確定。有本院依職權調閱之上開各判決書（網路
    版）（見原審卷第49至54頁）。中國人壽保險公司遂於96年
    3 月6 日將上開金額1,462,000 元暨遲延利息403,470 元以
    支票方式給付予聲請人等情，有中國人壽保險公司98年11月
    19日中壽理字第0980002469號函、98年12月29日中壽理字第
    0980002836號函附於原審卷（見原審第153 頁、第158 頁）
    可稽，則抗告人於96年間領有保險金及其遲延息計有1,865,
    470 元（即本金1,462,000 元加計遲延利息403,470 元）之
    事實，應堪認定。詎聲請人向本院提出本件更生聲請時，竟
    將領得之1,462,000 元保險金收入匿未申報，經原審以98年
    09月14日雲院明民和98年度消債更字第94號函詢「抗告人陳
    明除96年間領取中國人壽保險公司保險理賠金40餘萬元外，
    是否領有其他保險理賠金？期間數額？及所領去取之理賠金
    流向？如為償還債務，請提出清償證明。」（見原審卷第39
    至40頁）抗告人於98年9 月25日具狀陳報抗告人除96年領取
    中國人壽保險公司理賠金40餘萬外，無領取其他保險理賠金
    （見原審卷第78頁）。原審又以98年10月28日雲院明民和98
    年度消債更字第94號函詢「抗告人與中國人壽保險公司曾因
    保險理賠金理賠事宜涉訟，其結果為何？中國人壽保險公司
    是否已依判決結果履行？若未，其原委？並提相關證明。」
    （見原審卷第145 頁）然抗告人又於98年11月09日具狀陳報
    抗告人與中國人壽保險公司間理賠金事宜，抗告人已領取
    403,470 元之理賠金（見原審卷第149 頁）。對於已領取上
    開保險金1,462,000 元卻仍隻字未提，依據消費者債務清理
    條例第46條之規定，抗告人更生之聲請應予駁回。抗告人於
    本院查出上揭情節時，始陳稱已將上開保險金用以清償債務
    云云（見原審99年01月05日訊問筆錄，原審卷第160 頁），
    然並未舉證以實其說。至於抗告人於抗告理由辯稱向親友借
    貸，共計有廖麗華500,000 元、廖家美1,80 0,000元、鄧進
    達100,000 元、謝日通500, 000元等借款，另有翁玉琴、許
    阿鳳等債權人。抗告人96年受領保險金1,86 5,470元，其中
    大部分保險金皆用以償還此部分人情借款。惟抗告人所提借
    貸之人均為抗告人之姐妹或親友，並未提出相關借款之匯款
    資料、借據，甚至清償債務之清償證明文件，僅空口言之，
    實難採認。
  (二)又所謂每月最低生活費係包括房租、水電、醫療費等生活費
    用而言，何況消費者債務清理條例雖期望使負債累累難以自
    力重建經濟生活之債務人得有更生之機會，然並無意保證每
    一債務人均能維持其原來之生活水準，毋寧係在保障債務人
    最低生活水準之前提下，使債務人盡力清償以得更生之機會
    。是債務人生活費用之支出，不應由債務人任意主張，只需
    得以維持其最低生活水準即可。依抗告人以書面向最大債權
    金融機構大眾銀行請求共同協商債務清償方案時，據其自承
    當時抗告人每月有26,000元【包含殘障津貼4,000 元，慈善
    機關補助10,000元，父母老人年金12,000元】，而其每月必
    要生活支出24,000元【生活費14,000元（包含伙食費5,000
    元、水電費1,000 元、房租5,000 元、交通費1,000 元、醫
    療費2,000 元等）及母親住院養老費用10,000元（每月花費
    21 ,000 元，由抗告人與5 位姐妹平均分擔）】。依行政院
    主計處公告之98年度臺灣省每人每月最低生活費用9,829 元
    為據，抗告人既已負債，自不應再主張欲維持原先之生活方
    式，或主張與無負債之人維持相同之生活開支，而必需調整
    各項生活支出之額度，以維持符合人性尊嚴之最基本生活條
    件為標準，是抗告人應於每月9,829 元之額度內，調整其餐
    費、水電費、房租、醫療費、電話費、管理費等開支，如此
    始符事理之平，亦即餐費、水電費、房租、醫療費、電話費
    、管理費超過9,829 元部分，皆為不必要之費用。
  (三)按「左列親屬互負扶養之義務：一、直系血親相互間。二、
    夫妻之一方，與他方之父母同居者，其相互間。三、兄弟姐
    妹相互間。三、家長家屬相互間。」；「負扶養義務者有數
    人時，應依左列順序定其履行義務之人：一、直系血親卑親
    屬。二、直系血親尊親屬。三、家長。四、兄弟姐妹。五、
    家屬。六、子婦、女婿。七、夫妻之父母。同係直系尊親屬
    ，或直系卑親屬者，以親等近者為先。負扶養義務者有數人
    ，而其親等同一時，應各依其經濟能力，分擔義務。」民法
    第1114條、第1115條定有明文。抗告人主張其母親每月住院
    養老費用21,000元，依法對抗告人之母負有扶養義務之人除
    了抗告人之外，尚有廖淑真、廖家美、廖麗華、廖麗玉、廖
    麗芬等5 人，抗告人母親之住院養老費用，依民法第1115
    條規定，應由抗告人及其姐妹等共6 人平均分擔，每人每月
    分擔3,500 元【計算式：21,000元÷6 人＝3,500 元】，故
    抗告人支出超過其母親住院費用3,500 元部分，尚難憑採。
  (四)綜上所述，以抗告人以書面向最大債權金融機構大眾銀行請
    求共同協商債務清償方案時，其每月收入為26,000元，扣除
    必要生活支出9,829 元及其母親住院養老費用3,500 元，尚
    有12,671元，再扣除最大債權銀行之清償方案3,200 元，仍
    有9,471 元可資運用至灼，並無不能負擔之情形，抗告人以
    最大債權銀行大眾銀行要求其每月攤還3,200 元，其無法負
    擔為由，拒絕大眾銀行提出之協商方案，自不足取。
四、據上論結，抗告人與大眾銀行進行債務協商時，依其所自承
    每月收入26,000元，應有能力履行大眾銀行所提每期月繳3,
    200 元之清償方案。另抗告人陳報僅向中國人壽保險公司領
    取遲延利息403,470 元，並故意隱匿於96年間曾向中國人壽
    保險公司領得之保險金1,462,000 元，就該筆款項，抗告人
    並未舉證說明其運用之情形，亦未能提出相關清償證明。是
    抗告人更生之聲請既不符合消費者債務清理條例第3 條所定
    要件，且上開欠缺又屬無從補正，依上開規定，其更生之聲
    請自難准許。原審法院逕予駁回其更生之聲請，於法並無不
    合，抗告人求予廢棄，為無理由，應予駁回。
五、據上論結，本件抗告為無理由，依消費者債務清理條例第15
    條、民事訴訟法第495 條之1 第1 項、第449 條第1 項、第
    95條、第78條，裁定如主文。
中    華    民    國    99    年    2     月   11    日
                  民事第二庭    審判長法  官  黃一馨
                                      法  官  陳秋如
                                      法  官  楊昱辰
上為正本係照原本作成。
本件不得再抗告。
中    華    民    國    99    年    2     月   11    日
                                  書  記  官  林美鳳

司法院資訊處製作；財團法人民間司法改革基金會備份。
